<h3>Gramatika: Erosketak (Compras)</h3>

<div class="box-imprescindible">
    <span class="tag tag-imprescindible">EZINBESTEKOA - BURUZ IKASI</span>
    <h4>Zenbakiak 20-100 (Numeros del 20 al 100)</h4>
    <p>El euskera usa un <strong>sistema vigesimal</strong> (base 20), a diferencia del decimal del castellano.</p>
    <table class="content-table">
        <tr>
            <th>Zenbakia</th>
            <th>Euskera</th>
            <th>Ahoskera</th>
            <th>Azalpena (Explicacion)</th>
        </tr>
        <tr>
            <td>20</td>
            <td><strong>hogei</strong></td>
            <td>/ho-gei/</td>
            <td>Base vigesimal</td>
        </tr>
        <tr>
            <td>21</td>
            <td><strong>hogeita bat</strong></td>
            <td>/ho-gei-ta bat/</td>
            <td>20 + 1</td>
        </tr>
        <tr>
            <td>22</td>
            <td><strong>hogeita bi</strong></td>
            <td>/ho-gei-ta bi/</td>
            <td>20 + 2</td>
        </tr>
        <tr>
            <td>25</td>
            <td><strong>hogeita bost</strong></td>
            <td>/ho-gei-ta bost/</td>
            <td>20 + 5</td>
        </tr>
        <tr>
            <td>30</td>
            <td><strong>hogeita hamar</strong></td>
            <td>/ho-gei-ta ha-mar/</td>
            <td>20 + 10</td>
        </tr>
        <tr>
            <td>35</td>
            <td><strong>hogeita hamabost</strong></td>
            <td>/ho-gei-ta ha-ma-bost/</td>
            <td>20 + 15</td>
        </tr>
        <tr>
            <td>40</td>
            <td><strong>berrogei</strong></td>
            <td>/be-rro-gei/</td>
            <td>2 x 20</td>
        </tr>
        <tr>
            <td>50</td>
            <td><strong>berrogeita hamar</strong></td>
            <td>/be-rro-gei-ta ha-mar/</td>
            <td>2 x 20 + 10</td>
        </tr>
        <tr>
            <td>60</td>
            <td><strong>hirurogei</strong></td>
            <td>/hi-ru-ro-gei/</td>
            <td>3 x 20</td>
        </tr>
        <tr>
            <td>70</td>
            <td><strong>hirurogeita hamar</strong></td>
            <td>/hi-ru-ro-gei-ta ha-mar/</td>
            <td>3 x 20 + 10</td>
        </tr>
        <tr>
            <td>80</td>
            <td><strong>laurogei</strong></td>
            <td>/lau-ro-gei/</td>
            <td>4 x 20</td>
        </tr>
        <tr>
            <td>90</td>
            <td><strong>laurogeita hamar</strong></td>
            <td>/lau-ro-gei-ta ha-mar/</td>
            <td>4 x 20 + 10</td>
        </tr>
        <tr>
            <td>100</td>
            <td><strong>ehun</strong></td>
            <td>/e-hun/</td>
            <td>Cien</td>
        </tr>
    </table>
</div>

<div class="box-importante">
    <span class="tag tag-importante">TRIKIMAILUA GOGORATZEKO</span>
    <h4>Sistema vigesimal (base 20)</h4>
    <p>En euskera, los numeros se construyen en bloques de 20:</p>
    <ul>
        <li><strong>hogei</strong> = 20 (1 x 20)</li>
        <li><strong>berrogei</strong> = 40 (2 x 20) - "bi" + "hogei" &rarr; berrogei</li>
        <li><strong>hirurogei</strong> = 60 (3 x 20) - "hiru" + "hogei" &rarr; hirurogei</li>
        <li><strong>laurogei</strong> = 80 (4 x 20) - "lau" + "hogei" &rarr; laurogei</li>
        <li><strong>ehun</strong> = 100</li>
    </ul>
    <p>Para numeros intermedios, se anade <strong>"ta"</strong> (y) + el numero:</p>
    <p><em>Adibidea:</em> 47 = berrogei<strong>ta</strong> zazpi (40 + 7)</p>
</div>

<div class="box-info">
    <span class="tag tag-info">GARRANTZITSUA</span>
    <h4>Mas ejemplos de numeros compuestos</h4>
    <table class="content-table">
        <tr>
            <th>Zenbakia</th>
            <th>Descomposicion</th>
            <th>Euskera</th>
        </tr>
        <tr>
            <td>23</td>
            <td>20 + 3</td>
            <td><strong>hogeita hiru</strong></td>
        </tr>
        <tr>
            <td>36</td>
            <td>20 + 16 (hamasei)</td>
            <td><strong>hogeita hamasei</strong></td>
        </tr>
        <tr>
            <td>44</td>
            <td>40 + 4</td>
            <td><strong>berrogeita lau</strong></td>
        </tr>
        <tr>
            <td>58</td>
            <td>40 + 18 (hemezortzi)</td>
            <td><strong>berrogeita hemezortzi</strong></td>
        </tr>
        <tr>
            <td>67</td>
            <td>60 + 7</td>
            <td><strong>hirurogeita zazpi</strong></td>
        </tr>
        <tr>
            <td>75</td>
            <td>60 + 15 (hamabost)</td>
            <td><strong>hirurogeita hamabost</strong></td>
        </tr>
        <tr>
            <td>82</td>
            <td>80 + 2</td>
            <td><strong>laurogeita bi</strong></td>
        </tr>
        <tr>
            <td>99</td>
            <td>80 + 19 (hemeretzi)</td>
            <td><strong>laurogeita hemeretzi</strong></td>
        </tr>
    </table>
</div>

<h4>Prezioa galdetu (Preguntar precios)</h4>

<div class="box-imprescindible">
    <span class="tag tag-imprescindible">EZINBESTEKOA</span>
    <table class="content-table">
        <tr>
            <th>Galdera (Pregunta)</th>
            <th>Erantzuna (Respuesta)</th>
        </tr>
        <tr>
            <td><em>Zenbat balio du?</em> (Cuanto vale?)</td>
            <td><em>Bost euro balio du.</em> (Vale cinco euros.)</td>
        </tr>
        <tr>
            <td><em>Zenbat da?</em> (Cuanto es?)</td>
            <td><em>Hamar euro da.</em> (Son diez euros.)</td>
        </tr>
        <tr>
            <td><em>Zenbat kostatzen da?</em> (Cuanto cuesta?)</td>
            <td><em>Hogei euro kostatzen da.</em> (Cuesta veinte euros.)</td>
        </tr>
        <tr>
            <td><em>Guztira zenbat da?</em> (Cuanto es en total?)</td>
            <td><em>Guztira berrogeita bost euro.</em> (En total 45 euros.)</td>
        </tr>
    </table>
</div>

<h4>Etorkizuna: Geroaldia sinplea (Futuro simple)</h4>

<div class="box-imprescindible">
    <span class="tag tag-imprescindible">EZINBESTEKOA</span>
    <p>El futuro simple en euskera se forma anadiendo <strong>-ko/-go</strong> al verbo principal + auxiliar presente:</p>
    <ul>
        <li>Verbos terminados en consonante: + <strong>-ko</strong></li>
        <li>Verbos terminados en vocal: + <strong>-go</strong> (excepciones)</li>
    </ul>
    <table class="content-table">
        <tr>
            <th>Aditza</th>
            <th>Geroaldia</th>
            <th>Adibidea</th>
            <th>Traduccion</th>
        </tr>
        <tr>
            <td>erosi (comprar)</td>
            <td><strong>erosiko</strong></td>
            <td><em>Nik erosiko dut.</em></td>
            <td>Yo comprare.</td>
        </tr>
        <tr>
            <td>jan (comer)</td>
            <td><strong>jango</strong></td>
            <td><em>Guk jango dugu.</em></td>
            <td>Nosotros comeremos.</td>
        </tr>
        <tr>
            <td>edan (beber)</td>
            <td><strong>edango</strong></td>
            <td><em>Zuk edango duzu.</em></td>
            <td>Tu beberas.</td>
        </tr>
        <tr>
            <td>joan (ir)</td>
            <td><strong>joango</strong></td>
            <td><em>Ni joango naiz.</em></td>
            <td>Yo ire.</td>
        </tr>
        <tr>
            <td>etorri (venir)</td>
            <td><strong>etorriko</strong></td>
            <td><em>Bera etorriko da.</em></td>
            <td>El/Ella vendra.</td>
        </tr>
        <tr>
            <td>ordaindu (pagar)</td>
            <td><strong>ordainduko</strong></td>
            <td><em>Nik ordainduko dut.</em></td>
            <td>Yo pagare.</td>
        </tr>
    </table>
</div>

<div class="box-importante">
    <span class="tag tag-importante">TRIKIMAILUA GOGORATZEKO</span>
    <h4>Futuro con diferentes personas</h4>
    <table class="content-table">
        <tr>
            <th>Pertsona</th>
            <th>Transitivo (erosiko)</th>
            <th>Intransitivo (joango)</th>
        </tr>
        <tr>
            <td>Nik</td>
            <td><em>erosiko <strong>dut</strong></em></td>
            <td><em>joango <strong>naiz</strong></em></td>
        </tr>
        <tr>
            <td>Zuk</td>
            <td><em>erosiko <strong>duzu</strong></em></td>
            <td><em>joango <strong>zara</strong></em></td>
        </tr>
        <tr>
            <td>Berak</td>
            <td><em>erosiko <strong>du</strong></em></td>
            <td><em>joango <strong>da</strong></em></td>
        </tr>
        <tr>
            <td>Guk</td>
            <td><em>erosiko <strong>dugu</strong></em></td>
            <td><em>joango <strong>gara</strong></em></td>
        </tr>
        <tr>
            <td>Zuek</td>
            <td><em>erosiko <strong>duzue</strong></em></td>
            <td><em>joango <strong>zarete</strong></em></td>
        </tr>
        <tr>
            <td>Haiek</td>
            <td><em>erosiko <strong>dute</strong></em></td>
            <td><em>joango <strong>dira</strong></em></td>
        </tr>
    </table>
    <p><strong>Kontuz!</strong> Los verbos transitivos (erosi, jan, edan) usan auxiliar <strong>*edun</strong> (dut, duzu...)</p>
    <p>Los verbos intransitivos (joan, etorri) usan auxiliar <strong>izan</strong> (naiz, zara...)</p>
</div>

<h4>Elkarrizketa dendan (Conversacion en la tienda)</h4>

<div class="box-info">
    <span class="tag tag-info">ELKARRIZKETA EREDUA</span>
    <table class="content-table">
        <tr>
            <th>Saltzailea (Vendedor)</th>
            <th>Eroslea (Comprador)</th>
        </tr>
        <tr>
            <td><em>Kaixo! Zer nahi duzu?</em></td>
            <td><em>Kaixo! Alkondara bat nahi dut.</em></td>
        </tr>
        <tr>
            <td><em>Zein koloretakoa?</em></td>
            <td><em>Urdina, mesedez.</em></td>
        </tr>
        <tr>
            <td><em>Hona hemen.</em></td>
            <td><em>Zenbat balio du?</em></td>
        </tr>
        <tr>
            <td><em>Hogeita bost euro.</em></td>
            <td><em>Ondo da, erosiko dut.</em></td>
        </tr>
        <tr>
            <td><em>Txartelaz ordainduko duzu?</em></td>
            <td><em>Bai, txartelaz, mesedez.</em></td>
        </tr>
        <tr>
            <td><em>Hemen duzu. Eskerrik asko!</em></td>
            <td><em>Eskerrik asko! Agur!</em></td>
        </tr>
    </table>
</div>

<div class="box-imprescindible">
    <span class="tag tag-imprescindible">OHIKO AKATSAK EKIDITEKO</span>
    <h4>Errores frecuentes a evitar</h4>
    <table class="content-table">
        <tr>
            <th>Oker (Incorrecto)</th>
            <th>Zuzen (Correcto)</th>
            <th>Zergatik (Por que)</th>
        </tr>
        <tr>
            <td><em>*trenta</em></td>
            <td><em>hogeita hamar</em></td>
            <td>30 = 20 + 10, no es "trenta"</td>
        </tr>
        <tr>
            <td><em>*berrogei bat</em></td>
            <td><em>berrogeita bat</em></td>
            <td>Se necesita "ta" (y) para unir</td>
        </tr>
        <tr>
            <td><em>*Erosiko naiz.</em></td>
            <td><em>Erosiko dut.</em></td>
            <td>EROSI es transitivo, usa "dut" no "naiz"</td>
        </tr>
        <tr>
            <td><em>*Joango dut.</em></td>
            <td><em>Joango naiz.</em></td>
            <td>JOAN es intransitivo, usa "naiz" no "dut"</td>
        </tr>
    </table>
</div>

<div class="box-complementario">
    <span class="tag tag-complementario">LABURPENA - RESUMEN</span>
    <ul>
        <li><strong>Sistema vigesimal:</strong> hogei (20), berrogei (40), hirurogei (60), laurogei (80), ehun (100)</li>
        <li><strong>Prezioak:</strong> "Zenbat balio du?" / "Zenbat da?"</li>
        <li><strong>Geroaldia:</strong> verbo + -ko/-go + auxiliar presente</li>
        <li><strong>Transitivos (-ko/-go + dut):</strong> erosiko dut, jango dut, edango dut</li>
        <li><strong>Intransitivos (-ko/-go + naiz):</strong> joango naiz, etorriko naiz</li>
        <li><strong>Dendan:</strong> Zer nahi duzu? Zenbat balio du? Erosiko dut.</li>
    </ul>
</div>
